【裁判字號】    98,訴,788
【裁判日期】    980814
【裁判案由】    返還支票及損害賠償
【裁判全文】
臺灣臺中地方法院民事判決               98年度訴字第788號
原      告  乙○○
被      告  創業團隊專業顧問股份有限公司
法定代理人  丙○○
訴訟代理人  甲○○
上列當事人間請求返還支票及損害賠償事件，本院於民國98年7
月29日言詞辯論終結，判決如下：
    主      文
被告應將附表所示參紙支票返還與原告。
被告應給付原告新臺幣捌萬肆仟伍佰元，及自民國98年4月3日起
至清償日止按週年利率百分之五計算之利息。
原告其餘之訴駁回。
訴訟費用由被告負擔百分之十九，餘由原告負擔。
本判決第一、二項及命被告負擔訴訟費用部分，於原告以新臺幣
柒萬元為被告供擔保後，得假執行。
原告其餘假執行之聲請駁回。
    事實及理由
壹、兩造爭執要旨：
  一原告主張：
    (一)原告因經營之頎蹟科技有限公司（以下稱頎蹟公司）有資
      金需求，有意申辦政府補助之青年創業貸款，而於民國98
      年2月間接獲被告提供之廣告DM，其內容表示被告協助許
      多創業者辦理青輔會推廣之「青年創業貸款」成績卓越，
      並指出許多成功案例。原告當時為求創業資金，乃不疑有
      他，詢問被告公司職員王金進有關青年創業貸款辦理事宜
      ，經被告公司評估後，即表示原告符合申辦貸款金額新臺
      幣（下同）200萬元之資格，但礙於原告經營之頎蹟公司
      資本額問題，須增資並多加一名新股東，且被告向原告表
      示收件後二個月內即可核貸。而被告對於頎蹟公司增資問
      題，亦表示倘若原告現無資金可供增資，只要原告負擔增
      資費24,000元後，被告會提供相關增資證明文件供銀行審
      核，但先決條件須先繳交5%酬金予被告，待收取2.5%即期
      支票及2.5%到期日為民國98年4月26日之支票後方得順利
      申辦。原告當時為求核貸順利，即當場簽發附表所示面額
      共計124,000元之支票3紙交付予被告。而原告於申辦後之
      翌日至專門申辦青年創業貸款之公立銀行詢問，經承辦人
      員告知青年創業貸款並非如被告所述即可辦理，縱使原告
      經營之頎蹟公司辦理增資，仍必須滿一年以上且提供401
      報表後始符合申辦條件，否則即便送件，銀行申辦機率不
      高。再者，新加入股東亦無法即時申辨青年創業貸款，必
      須由原始股東或滿一年資歷，並配合401報表才可申辦；
      況且最高限額為100萬元，亦非被告所述可核貸200萬元。
      原告曾多次致電要求說明，並告知被告在未取得合理之申
      辦流程時，勿提示原告所簽發之支票。而被告明知無擔保
      創業貸款最高限額為100萬元，但卻隱匿不為據實告知，
      致使原告誤信被告所言屬實，逕而交付支票，期間又曾多
      次與被告聯繫，但被告竟置之不理，執意提示支票，造成
      原告信用嚴重瑕疵，被告之行為分明是刻意詐欺原告，並
      毀損原告之信用。
    (二)原告因不明青輔會推廣之青年創業貸款整體流程與申貸細
      節，遭被告公司顧問王金進以言語訛詐，於98年2月19日
      簽訂有瑕疵之委任契約，經律師及銀行友人告知此為不合
      理條款，於98年2月20日詢問青創承辨銀行及查詢網路資
      料，發現被告多次被踢爆即使申貸不過亦不退還支票等情
      事，也曾多次被媒體報導，故原告於98年2月23日（起訴
      狀誤繕為98年3月23日）以台中西屯郵局第133號存證信函
      催告要求解除契約及返還支票，但被告並不予理會。被告
      主管蘇姓小姐告知支票已存入指定銀行無法退還，必須先
      提示後再以公司規定辦理退款，但事實上經過原告向開票
      銀行求證，支票在98年2月26日票期當日才軋入。被告明
      知原告意欲解除契約，卻仍執意提示票據，並處處推諉告
      知錯誤訊息，足見被告是惡意造成原告信用不良，造成原
      告非常大之損害。
    (三)被告所擬定之委任契約第7條第1項：「甲方備齊『申貸銀
      行辦理創款』所需之資料與對保要求，但銀行未放款時，
      以銀行出具之公文為準，甲方得持銀行出具之公文函向乙
      方辦理退款事宜。」此條款所提到「銀行提出對保要求但
      卻未放款」，經詢問銀行得知當銀行提出對保要求，即代
      表已核款，除非嗣後發現資料有誤，不然並無不放款之理
      由。再者，多數銀行對於資格不符之申貸者並無出具公文
      之業務事項，此條款乃為不實及刁難之條約，其在法律上
      確實無效力可言。
    (四)按民法第549條第1項規定：「當事人之任何一方，得隨時
      終止委任契約。」民法第195條第1項規定：「不法侵害他
      人身體、健康、名譽、自由、信用、隱私、貞操或不法侵
      害其他人格法益而情節重大者，被害人雖非財產上之損失
      ，亦得請求賠償相當之金額。」雖原告是以個人名義與被
      告簽訂委任契約，背信之票據為公司票，但原告經營之頎
      蹟公司是屬於中小企業，且為一人公司，銀行聯徵是兩者
      一起徵信，所以公司信用是同等於個人信用。當初會委任
      被告協助申貸青年創業貸款200萬元，是因為頎蹟公司有
      資金需求，原告每月必須支付約12萬元款項，公司現有資
      金只夠再撐一個月，如今遭被告惡意提示支票造成背信，
      使頎蹟公司信用嚴重瑕疵，之後詢問銀行辦理企業貸款皆
      遭駁回退件，造成頎蹟公司經營上的困難，甚至有倒閉之
      可能。
    (五)為此，提起本件訴訟，並聲明：1.被告應將附表所示3紙
      支票返還原告；2.被告應給付原告100萬元，及自起訴狀
      繕本送達被告之翌日起至清償日止按年息百分之五計算之
      利息；3.願供擔保，請准宣告假執行；4.訴訟費用由被告
      負擔。
  二被告抗辯：
    (一)原告於98年2月19日在自由意願下與被告所聘創業輔導顧
      問王金進簽訂委任契約。而原告於簽約後，因公立銀行承
      辦人員提供錯誤資訊而對「行政院青年輔導委員會輔導青
      年創業要點」產生錯誤認知。原告提及「於申辦後翌日至
      專門申辦青年創業貸款之公立銀行詢問，經承辦人原告之
      青年創業貸款並非如被告公司所述即可辦理。縱使原告公
      司辦理增資，但必須滿一年以上且提供401報表後才能符
      合申辦條件」云云，依據行政院青年輔導委員會輔導青年
      創業要點第5點第2項第1款指出，除有關法規另有規定者
      外，原始設立登記未超過三年，且具實際經營事實之農工
      生產事業或服務業皆可提出申貸。因此，並未有原告提出
      申辦創業貸款之公司必須滿一年以上，且提供401報表後
      才能符合申辦條件等情事。又原告提及「新加入之股東亦
      無法及時申辦青年創業貸款，必須由原始股東或滿一年資
      歷，並配合401報表才可申辦，況且最高限額為100萬元，
      亦非被告所述可核貸200萬元」云云，依據行政院青年輔
      導委員會輔導青年創業要點第4點規定，申請創業輔導之
      青年應具備條件如下：1.中華民國國民在國內設有戶籍者
      。2.年齡在20歲以上45歲以下，具有工作經驗，或受過政
      府認可之培訓單位相關訓練者。3.服役期滿或依法免役者
      。同要點第5點第1項第1款規定：申請創業貸款者必須「
      為所創事業負責人或出資人，且不得有經營其他事業或有
      其他任職情事者。具博士、碩士班研究生及進修推廣部或
      在職專班學生之身分，不視為任職之情事。」依據上述條
      款內容，並未有原告指稱必須由原始股東或滿一年資歷，
      並配合401報表才能申貸之限制。同要點第8點並指出申請
      青年創業輔導貸款，每人每次最高貸款額為400萬元，其
      中無擔保貸款每人每次最高以100萬元為限；同一事業體
      貸款總額最高1,200萬元，其中無擔保貸款部分，不得高
      於300萬元。經中小企業創新育成中心輔導培育企業之創
      業青年，申請青年創業貸款，每人每次最高貸款額度得不
      受前項之限制，其中無擔保貸款部分為每人每次最高150
      萬元。依據創業要點規定，被告公司顧問王金進向原告說
      明可以申貸200萬元，係符合作業要點規定，並非原告所
      指稱王金進有何不實之說明。
    (二)原告提及曾於98年2月23日（答辯狀誤繕為98年3月23日）
      以台中西屯郵局第133號存證信函催告要求解除契約及返
      回支票，被告迄今不予理會云云。惟查，被告於收到存證
      信函後，即於98年2月24日（答辯狀誤繕為98年3月24日）
      與原告聯繫，解釋存證信函內容，並於當天與原告確認依
      據委任契約書第六條解除委任，並於簽約金票據即附表編
      號2所示支票兌現後，另約定時間請原告親自到被告公司
      解除委任，並退回尾款票據即附表編號3所示支票及編號1
      所示金額24,000元之支票。被告接受原告委任輔導申請創
      業貸款案件後，在契約當日就與原告聯繫，並詢問信用狀
      況、企畫書相關問題，並請原告準備申辦貸款相關資料，
      被告已忠實履行契約義務，因此並未如原告提及迄今不予
      理會之情事。
    (三)被告本著誠信原則，多次善意回應，願依委任契約書之約
      定，依照雙方簽訂之契約書第六條「自簽約後到乙方送件
      前，若甲方主動撤回委辦案件，不論理由為何，甲方仍應
      支付乙方委任報酬總額貳分之壹之費用作為受理案件之所
      支。」然被告多次與原告約定解除委任時間，原告卻屢次
      不願依約辦理，原告不甘自己錢財損失，竟違反票據兌現
      約定，讓自已所開支票跳票，除造成自己信用受損外，也
      侵害到被告之權利。原告竟然主張被告違反民法第195條
      第1項規定，侵害原告之權利，實屬荒謬。
    (四)並聲明：1.不同意原告提出返還原告給付被告3張支票以
      及請求損害賠償之主張；2.原告應依據契約第六條支付被
      告5萬元（此部分係主張抵銷）；3.駁回原告假執行之聲
      請；4.訴訟費用由原告負擔。
貳、得心證之理由：
  一以下事實為兩造所不爭執，並有相關訴訟資料在卷可證，足
    堪信為真實，本院即採為判決之基礎：
    (一)兩造於98年2月19日簽訂委任契約，雙方約定：「茲為申
      請創業貸款案件，由甲方（指原告）委任乙方（指被告）
      撰寫企劃書及輔導申辦事宜，甲乙雙方特訂定本委任契約
      ，雙方之權利義務，約定條款如下：一委任報酬總額：甲
      方同意給付乙方委任報酬總計新台幣壹拾萬元整（未稅）
      。二委任報酬之支付方式及金額：簽約金：日期：98/2/
      26，金額50000元，票：PB0000000；尾款：日期：98/4/
      26，金額50000元，票：PB0000000。三申貸金額：甲方委
      任申請貸款之金額為：新台幣貳佰萬元整。……六自簽約
      後到乙方送件前，即甲方簽署送審通知書前，若甲方主動
      撤回委辦案件，不論理由為何，甲方仍應支付乙方委任報
      酬總額貳分之壹之費用做為受理案件之所支。七乙方送件
      後退款條件：(一)甲方備齊『申貸銀行辦理創款』所需之資
      料與對保要求，但銀行未放款時，以銀行出具之公文為準
      ，甲方得持銀行出具之公文函向乙方辦理退款事宜。……
      八退款程序：甲方若有第六條與第七條之情事發生，委任
      人本人應持相關文件與本契約書向乙方提出退費申請，乙
      方依據退款條件查核無誤，須於次月十日前將退款金額退
      還甲方。……」另以手寫註記增資費用已收24,000元，PB
      0000000。（此有委任契約影本1紙在卷可證）
    (二)原告於98年2月19日簽訂系爭委任契約之同時，即簽發交
      付附表所示3紙支票與被告。而其中編號1、2所示支票於
      98年2月26日提示，均遭退票。（此有附表所示3紙支票在
      卷可證）
    (三)原告於98年2月23日以台中西屯郵局第133號存證信函通知
      被告：「…，且經本人仔細審視所簽訂之契約，發現內容
      有諸多矛盾及不合理之處，惟無論如何，本人之所以與貴
      公司締約，既係因遭貴公司訛詐所致，為此，爰為函通知
      貴公司解除上開契約，並請貴公司於文到三日內將本人所
      交付之十萬元以及增資費用兩萬四千元款項歸還完畢，…
      。」（此有該存證信函影本1紙在卷可證）
    (四)被告提出之案件工作電腦記錄，其上記載：「2/24 17:05
      去電黃先生（指原告）手機，客戶說她確定不要辦了，客
      戶同意依合約書第六條解約，收全部輔導費用的一半，金
      額5萬，客問何時可以解約，妃告知等第一張票據兌現後
      會跟…」等語。（此有案件工作電腦記錄1紙在卷可證）
  二本件原告主張其係遭被告訛詐而簽訂系爭委任契約，於發現
    後多次要求被告勿提示支票，但被告仍執意提示，致使原告
    交付之附表編號1、2所示支票跳票，影響原告之信用，故請
    求被告賠償非財產上損害100萬元；及系爭委任契約已經原
    告解除，被告應將附表所示3紙支票返還與原告。而被告則
    抗辯原告是在自由意願下與被告簽訂系爭委任契約，其自銀
    行獲取之青年創業貸款資訊係屬錯誤，原告簽發之支票跳票
    是自己造成，不得向被告請求信用受損之賠償；且其解除系
    爭委任契約，應依第六條約定給付被告5萬元，並以之與原
    告之損害賠償債權相抵銷等語。準此，本件應審究之爭點為
    ：(一)被告主張原告應依系爭委任契約第六條給付委任報酬5
    萬元，有無理由？(二)原告主張其因信用受損而請求被告給付
    非財產上損害100萬元，有無理由？(三)原告請求被告返還附
    表所示3紙支票，有無理由？
  三被告主張原告應依系爭委任契約第六條給付委任報酬5萬元
    ，有無理由？說明如下：
    (一)按民法第549條規定：「當事人之任何一方，得隨時終止
      委任契約。當事人之一方，於不利於他方之時期終止契約
      者，應負損害賠償責任。但因非可歸責於該當事人之事由
      ，致不得不終止契約者，不在此限。」而其立法理由謂：
      「查民律草案第七百七十六條理由謂委任根據信用，信用
      既失，自不能強其繼續委任。故各當事人無論何時，均得
      聲明解約，然除有不得已之事由，而其事由又非可歸責於
      解約人外者，當事人之一方聲明解約，若在他方最不利之
      時，應使解約人賠償其損害，否則不足以保護他方之利益
      。」茲查：原告於98年2月19日與被告簽訂系爭委任契約
      後，隨即於同年月23日以存證信函向被告表示解除契約（
      不爭執事項(三)參照）。而原告於該存證信函雖表明係「解
      除」契約，惟參諸其所述「經本人仔細審視所簽訂之契約
      ，發現內容有諸多矛盾及不合理之處，惟無論如何，本人
      之所以與貴公司締約，既係因遭貴公司訛詐所致，為此，
      爰為函通知貴公司解除上開契約」等語，顯然原告是於訂
      約後認為無法再信任被告有代為申辦青年創業貸款之能力
      ，因而不再繼續委任被告辦理該事項。故探究原告寄發該
      存證信函之真意，其應是向被告表示終止系爭委任契約無
      疑。而被告自承已收受該存證信函，則兩造間之委任契約
      ，即因原告行使終止權而消滅。
    (二)次按依照當事人一方預定用於同類契約之條款而訂定之契
      約，為加重他方當事人之責任之約定，按其情形顯失公平
      者，該部分約定無效，民法第247條之1第2款定有明文。
      茲查，兩造簽訂之系爭委任契約，依其文書格式觀之，顯
      係被告針對代辦「申請創業貸款」案件所預先擬定之契約
      條款。亦即，凡是委託被告代辦創業貸款者，被告即與之
      簽訂同類條款之契約。故系爭委任契約，應屬前開規定所
      稱之附合契約。而該委任契約第六條約定：「自簽約後到
      乙方（指被告）送件前，即甲方（指原告）簽署送審通知
      書前，若甲方主動撤回委辦案件，不論理由為何，甲方仍
      應支付乙方委任報酬總額貳分之壹之費用做為受理案件之
      所支。」即不問委任人於簽署送審通知書前終止委任之原
      因為何，一律須支付約定報酬之二分之一予受任人，此顯
      然隱含有違約金之性質，與委任契約之任何一方得隨時終
      止委任契約，僅於不利於他方之時期終止契約者應負損害
      賠償責任之規範意旨有所違背。故前開約定，顯然係加重
      委任人之責任，依民法第247條之1第2款規定，該部分約
      定應屬無效。從而被告依該委任契約第六條向原告請求給
      付委任報酬5萬元，即非正當。
    (三)被告雖然不得依委任契約第六條向原告請求給付5萬元，
      惟原告隨意終止契約，又未明確證明係因非可歸責於原告
      之事由致不得不終止，則依民法第549條第2項本文規定，
      原告對被告應負損害賠償責任。而被告就此主張其受委任
      後計支出直接費用約7,500元、間接費用8,000元及訴訟處
      理費用約19,000元，此有被告提出之項目明細在卷可參。
      本院審酌被告提出之前述費用，其中除訴訟處理費用約
      19,000元（律師諮詢費用10,000元、訴狀繕寫6,000元、
      出庭人事交通費用3,000元）是因本件爭訟所支出，難謂
      是因原告終止委任契約所生之損害外，其餘15,500元，堪
      認是因原告終止委任契約所受之損害，原告就此應對被告
      負賠償責任，資以衡平維護兩造間之權益。
  四原告主張其因信用受損而請求被告給付非財產上損害100萬
    元，有無理由？說明如下：
    (一)原告於98年2月19日與被告簽訂系爭委任契約後，即於同
      年月23日以存證信函終止該委任契約，已如前述；且依被
      告提出之案件工作電腦記錄，亦明確記載原告於98年2月
      24日已向被告表示不再委託其申辦青年創業貸款（不爭執
      事項(四)參照），顯見被告至遲於98年2月24日即已知悉並
      確認原告不再為本件申辦貸款之委託。而原告簽發交付之
      附表編號1、2所示支票，其發票日均為98年2月26日，被
      告於98年2月24日知悉確認原告不再為本件委託時，即不
      應再提示該2紙支票，始符合交易之誠信原則。退步言之
      ，縱使被告是因主觀認為得依委任契約第六條請求原告給
      付報酬5萬元，因而提示附表編號2之支票；惟附表編號1
      之支票是為辦理頎蹟公司之增資而簽發，原告既然已經終
      止該委任契約，即無再辦理增資之必要，且被告於原告終
      止契約前，亦未曾為原告處理任何增資事宜，則被告實無
      提示該支票之正當理由。而被告未思慮及此，竟將該支票
      提示，自有因過失而侵害原告權利之情事。
    (二)又原告主張附表編號1、2所示支票退票，致使其個人信用
      受有損害乙節，經本院向中華民國銀行公會查詢：「公司
      法人如有退票紀錄，銀行於授信實務上，對於該公司法人
      負責人之信用評估是否有所影響？」該公會於98年7月2日
      以全授字第0980001698A函復謂：「查公司法人如有退票
      紀錄，是否影響銀行對該公司法人負責人之信用評估，主
      管機關及本會並未訂定一致性規範，悉依各銀行內部作業
      規定而定。一般實務上，銀行辦理個人信用評估時，會將
      其擔任負責人之法人信用狀況納入考量，惟授信案件仍回
      歸5P原則，由銀行依個案審核後，予以核定准駁。」準此
      ，原告主張因頎蹟公司有該退票紀錄，以致其個人信用亦
      牽連受有損害，核屬有據。而按民法第195條第1項規定：
      「不法侵害他人身體、健康、名譽、自由、信用、隱私、
      貞操或不法侵害其他人格法益而情節重大者，被害人雖非
      財產上之損失，亦得請求賠償相當之金額。」茲審酌被告
      公司之代表人或其受僱人是因思慮未週而提示支票，及原
      告個人商業信用所受損害尚非至鉅等情事，認為原告請求
      被告賠償其非財產上損害100萬元（民法第28條或188條第
      1項併為參照），尚屬過高，應以10萬元為適當。
    (三)原告對被告之10萬元債權，經與被告對原告之15,500元債
      權相抵銷後（民法第334條第1項參照），被告仍應賠償原
      告84,500元（計算式：100,000-15,500=84,500）。
  五原告請求被告返還附表所示3紙支票，有無理由？說明如下
    ：
    按無法律上之原因而受利益，致他人受損害者，應返還其利
    益；雖有法律上之原因，而其後已不存在者，亦同，民法第
    179條定有明文。茲查，系爭3紙支票債權，已因原告終止系
    爭委任契約及被告行使抵銷權而消滅。被告執有系爭3紙支
    票，本屬有據，但於該支票債權全數消滅後，其執有系爭3
    紙支票之法律上原因已不復存在（民法308條第1項併為參照
    ）。被告再繼續執有系爭3紙支票，即屬無法律上原因而受
    有利益，致上訴人受有損害。從而原告請求被告返還附表所
    示3紙支票，於法即無不合。
  六末按給付有確定期限者，債務人自期限屆滿時，負遲延責任
    。給付無確定期限者，債務人於債權人得請求給付時，經其
    催告而未為給付，自受催告時起，負遲延責任。其經債權人
    起訴而送達訴狀，或依督促程序送達支付命令，或為其他相
    類似之行為者，與催告有同一之效力，民法第229條第1項、
    第2項定有明文。又遲延之債務，以支付金錢為標的者，債
    權人得請求依法定利率計算的遲延利息。但約定利率較高者
    ，仍從其約定利率。應付利息之債務，其利率未經約定，亦
    無法律可據者，週年利率為百分之五，民法第233條第1項、
    第203條亦有明定。本件原告對被告之損害賠償請求權，核
    屬無確定期限之給付，自應經原告之催告而未為給付，被告
    始負遲言責任。準此，原告請求被告自起訴狀繕本送達翌日
    即98年4月3日起按週年利率百分之五計付遲延利息，核無不
    合。
  七綜上所述，原告請求被告返還附表所示3紙支票；及給付原
    告84,500元，暨自起訴狀繕本送達被告之翌日即98年4月3日
    起至清償日止按週年利率百分之五計算之遲延利息，為有理
    由，應予准許。其餘逾此部分之請求，為無理由，應予駁回
    。
  八本件原告勝訴部分（即本判決主文第一、二項及命被告負擔
    訴訟費用部分），為所命給付金額未逾五十萬元之判決，爰
    依職權宣告原告預供相當擔保金額後得假執行。至於原告敗
    訴部分，其假執行之聲請，因失所依附，應予駁回。
  九本件事證已臻明確，兩造其餘攻擊防禦方法，核與判決結果
    不生影響，爰不逐一論述。
參、訴訟費用負擔及宣告假執行之依據：民事訴訟法第79條、第
    389條第1項第5款、第392條第1項。
中    華    民    國    98    年     8    月    14    日
                  民事第三庭    法  官  游文科
正本係照原本作成。
如對本判決上訴，須於判決送達後20日內向本院提出上訴狀。
中    華    民    國    98    年    8     月     14   日
                                書記官  王麗雯
附表：
┌──┬────┬────┬────┬────┬─────┬─────┐
│編號│ 發票人 │ 發票日 │票面金額│ 付款人 │帳      號│ 票據號碼 │
├──┼────┼────┼────┼────┼─────┼─────┤
│ 1  │頎蹟科技│98.02.26│24,000元│新光銀行│00-0000000│PB0000000 │
│    │有限公司│        │        │南屯分行│          │          │
├──┼────┼────┼────┼────┼─────┼─────┤
│ 2  │同上    │98.02.26│50,000元│同上    │同上      │PB0000000 │
├──┼────┼────┼────┼────┼─────┼─────┤
│ 3  │同上    │98.04.26│50,000元│同上    │同上      │PB0000000 │
└──┴────┴────┴────┴────┴─────┴─────┘


司法院資訊處製作；財團法人民間司法改革基金會備份。
